ACORDAO-COMPLETO-2350959

ACÓRDÃO 9872/2019 ATA 36/2019 - SEGUNDA CÂMARA

Vistos, relatados e discutidos estes autos de Tomada de Contas Especial, instaurada pelo Ministério da Integração Nacional (MI) - atual Ministério do Desenvolvimento Regional (MDR) -, em decorrência do comprometimento da funcionalidade do objeto no Convênio 700378/2008, celebrado com o município de Piracanjuba/GO para drenagem de águas pluviais no Setor Norte e Rua Eloy Pimenta,
ACORDAM os Ministros do Tribunal de Contas da União, reunidos em sessão da 2ª Câmara, ante as razões expostas pelo Relator, em:
9.1. considerar revéis, para todos os efeitos, Ricardo de Pina Cabral (XXX.740.421-XX) e a empresa Construtora SOS Construções e Saneamento Ltda. (03.849.916/0001-09) , com fundamento no § 3º, art. 12, Lei 8.443, de 16 de julho de 1992;
9.2. com fundamento nos arts. 1º, inciso I, 16, inciso III, alínea "c", da Lei 8.443/1992 c/c os arts. 19 e 23, inciso III, da mesma Lei, e com arts. 1º, inciso I; 209, incisos III; 210 e 214, inciso III, do Regimento Interno, julgar irregulares as contas de Ricardo de Pina Cabral (XXX.740.421-XX) ; Eider Magno Divino dos Santos (XXX.902.241-XX) ; Welinton Silva Moreira (XXX.316.974-XX) ; Construtora SOS Construções e Saneamento Ltda. (03.849.916/0001-09) e RDO Engenharia Ltda. (37.618.568/0001-80) , e condená-los, solidariamente, ao pagamento das quantias a seguir especificada, com a fixação do prazo de quinze dias, a contar da notificação, para comprovar, perante o Tribunal (art. 214, inciso III, alínea "a", do Regimento Interno) , o recolhimento da dívida aos cofres do Tesouro Nacional, atualizada monetariamente e acrescida dos juros de mora, calculados a partir da data discriminada, até a data do recolhimento, na forma prevista na legislação em vigor.
9.2.1. Ricardo de Pina Cabral (XXX.740.421-XX) ; Eider Magno Divino dos Santos (XXX.902.241-XX) ; Welinton Silva Moreira (XXX.316.974-XX) ; Construtora SOS Construções e Saneamento Ltda. (03.849.916/0001-09) ; e RDO Engenharia Ltda. (37.618.568/0001-80) 
	Data 
	Valor (R$) D

	2/12/2009
	141.491,38

	21/1/2010
	14.157,80

9.2.2. Ricardo de Pina Cabral (XXX.740.421-XX) ; Eider Magno Divino dos Santos (XXX.902.241-XX) e Welinton Silva Moreira (XXX.316.974-XX) 
	Data 
	Valor (R$) D/C

	1/9/2009
	194.244,44 D 

	13/10/2009
	65.702,48 D

	2/12/2009
	84.403,90 D

	9/12/2010
	3.381,62 C

	3/2/2011
	327,37 C

9.3. aplicar aos responsáveis a seguir especificados, a multa prevista no art. 57 da Lei 8.443/1992, nos valores discriminados:
	Responsáveis
	Valor (R$) D/C

	Ricardo de Pina Cabral (XXX.740.421-XX) 
	50.000,00

	Eider Magno Divino dos Santos (XXX.902.241-XX) 
	50.000,00

	Welinton Silva Moreira (CPF XXX.316.974-XX) 
	50.000,00

	SOS Construções e Saneamento Ltda. (03.849.916/0001-09) 
	15.000,00

	RDO Engenharia Ltda. (37.618.568/0001-80) 
	15.000,00

9.4. autorizar, desde logo, nos termos do art. 28, inciso II, da Lei 8.443/1992, a cobrança judicial da dívida caso não atendidas as notificações;
9.5. autorizar pagamento das dívidas em até 36 parcelas mensais e consecutivas, caso solicitado, nos termos do art. 26 da Lei 8.443/1992 c/c o art. 217 do Regimento Interno, fixando-lhe o prazo de quinze dias, a contar do recebimento da notificação, para comprovar perante o Tribunal o recolhimento da primeira parcela, e de trinta dias, a contar da parcela anterior, para comprovar o recolhimento das demais parcelas, devendo incidir sobre cada valor mensal, atualizado monetariamente, os juros de mora devidos, na forma prevista na legislação em vigor;
9.6.alertar aos responsáveis de que a falta de comprovação do recolhimento de qualquer parcela importará no vencimento antecipado do saldo devedor, nos termos do § 2º do art. 217 do Regimento Interno deste Tribunal;
9.7.enviar cópia desta deliberação ao Ministério do Desenvolvimento Regional, antigo Ministério da Integração Nacional, aos responsáveis, bem como ao Procurador-Chefe da Procuradoria da República em Goiás, nos termos do § 3º do art. 16 da Lei 8.443/1992 c/c o § 7º do art. 209 do Regimento Interno do TCU, para adoção das medidas que entender cabíveis.

Tomada de Contas Especial instaurada pelo Ministério da Integração Nacional (MI), em decorrência de glosas apontadas na execução da obra, que culminaram com o comprometimento da funcionalidade do objeto de convênio, celebrado com o Município de Piracanjuba/GO, tendo por objeto a drenagem de águas pluviais no Setor Norte e Rua Eloy Pimenta no mencionado município..

Segunda Câmara

Município de Piracanjuba/GO.

3. Interessados/Responsáveis:
3.1. Interessado: Ministério da Integração Nacional (extinta) (03.353.358/0001-96), atual Ministério do Desenvolvimento Regional.
3.2. Responsáveis: Eider Magno Divino dos Santos (XXX.902.241-XX); José Welinton Silva Moreira (XXX.316.974-XX); RDO Engenharia Ltda. (37.618.568/0001-80); Ricardo de Pina Cabral (XXX.740.421-XX); e SOS Construções e Saneamento Ltda. - Me (03.849.916/0001-09).

13.1. Ministros presentes: Ana Arraes (Presidente), Augusto Nardes (Relator), Aroldo Cedraz e Raimundo Carreiro.
13.2. Ministro-Substituto presente: Marcos Bemquerer Costa.

ACORDAO-COMPLETO-2462624

Acórdão 7380/2021 - Segunda Câmara

ACORDAO-COMPLETO-2407811

Acórdão de Relação 4096/2020 - Segunda Câmara

Acórdão de Relação

AUGUSTO NARDES

Adoto como relatório a instrução transcrita a seguir, com os ajustes de forma que julgo pertinentes, a qual foi elaborada no âmbito da Secretaria de Controle Externo de Tomada de Contas Especial (Secex-TCE) , e cujo encaminhamento teve o aval do corpo diretivo da unidade técnica e do Ministério Público junto ao TCU (peças 54-57) :
"INTRODUÇÃO
1. Trata-se de Tomada de Contas Especial instaurada pelo Ministério da Integração Nacional (MI) , em decorrência de glosas apontadas na execução da obra, que culminaram com o comprometimento da funcionalidade do objeto no Convênio 700378/2008 (peça 1, p. 308-322) , celebrado com o Município de Piracanjuba/GO, tendo por objeto 'a drenagem de águas pluviais no Setor Norte e Rua Eloy Pimenta' no mencionado município.
HISTÓRICO
2. O Convênio foi assinado, originalmente, pelo Sr. Naudiomar Elias de Souza (CPF XXX.157.421-XX) , prefeito à época (Gestão 2005/2008) , na data de 18/12/2008 (peça 1, p. 308-322) . Porém, os recursos foram aplicados na gestão seguinte (Gestão 2009/2012) , do Sr. Ricardo de Pina Cabral (CPF XXX.740421-XX) .  O convênio vigeu, inicialmente, por 180 dias, a partir de 23/12/2008 (peça 1, p. 314 e 324) , com o prazo de trinta dias para apresentação da prestação de contas. No entanto, o convênio teve sua vigência prorrogada até 22/8/2010 (peça 1, p. 483-485) , conforme aditivo assinado pelo então prefeito Sr. Ricardo de Pina Cabral. 
3. Os recursos previstos para implementação do objeto foram orçados no valor total de R$ 520.000,00 (peça 1, p. 314) , com repasse de R$ 500.000,00 pela concedente e contrapartida prevista de R$ 20.000,00. Os recursos foram transferidos mediante as seguintes ordens bancárias: 
	OB
	Valor (R$) 
	Data
	Peça 1 p.

	2009OB802917
	250.000,00
	5/8/2009
	348

	2009OB805030
	250.000,00
	26/11/2009
	372

4.  De acordo com o Relatório do Tomador de Contas Especial - TCE 19/2016, datado de 29/4/2016 (Peça 3, p. 266-286) e de acordo com o Relatório de Auditoria 808/2016 (peça 3, p. 302-305) , proveniente da Secretaria Federal de Controle Interno, os responsáveis estão em débito com a Fazenda Nacional, em razão da não consecução dos objetivos pactuados no Convênio 700378/2008, conforme Parecer Técnico RPZ 20/2014, de 2/12/2014 (peça 3, p. 142-150) ; com suporte no Relatório de supervisão e acompanhamento de obras, datado de 19/11/2014 (peça 3, p. 134-136) e no Parecer Financeiro 172/2015/DTCE/CDTCE/CGCONV/DGI/SECEX/MI (Peça 3, p. 236-246) .
5. Diante disso, a Secretaria Federal de Controle Interno certificou a irregularidade das contas (Peça 3, p. 306) , acompanhado pelo parecer do dirigente do órgão de Controle Interno, tendo a Ministra de Estado da Integração Nacional - interina, registrado o conhecimento das conclusões daquele órgão de controle interno (peça 3, p. 315) .
Secex-GO
6. Na instrução anterior (peça 4 - item 22) , concluiu-se que não ficou comprovada a boa e regular aplicação dos recursos federais repassados ao município, por diversos apontamentos feitos tanto no Relatório de Supervisão e Acompanhamento de Obras (peça 3, p. 134-136) quanto no relatório de vistoria 142-2010/SCO - MI (peça 2, p. 5-18) , motivos pelos quais foi proposta a citação dos responsáveis, em função do débito apurado. 
7. Após anuência das instâncias superiores (peças 5, e 6) , foram encaminhados ofícios aos responsáveis, tendo a empresa RDO Engenharia Ltda. sido citada, por meio do Ofício 1643/2016 (Peça 14) , conforme AR (Peça 18) ; a empresa SOS Construções e Saneamento Ltda., por meio do Ofício 1645/2016 (Peça 12) , conforme AR (Peça 22) ; o Sr. Eider Magno Divino dos Santos Silvio, por meio do Ofício 1642/2016 (peça 11) , conforme AR (peça 23) ; e o Sr. Ricardo de Pina Cabral, por meio do Ofício 804, 805, 806/2017 (peça 38-40) , conforme AR (peça 41-43) . 
8. Analisadas as defesas dos responsáveis citados, diante de novos elementos trazidos aos autos, optou-se, na instrução de peça 48, pela inclusão de mais um responsável, Sr. Welinton Silva Moreira, cuja citação ocorreu por meio do Ofício 1032/2018 (peça 51) , após anuência das instâncias superiores (peças 49 e 50) . 
9. A citação do Sr. José Welinton Silva Moreira foi efetivada de maneira regular, conforme AR (peça 53) . O citado apresentou suas alegações de defesa (peça 52, p. 1-2) , acompanhada de croquis de localização de bocas de lobo (peça 52, p. 3) e relatório fotográfico (peça 52, p. 4-37) 
10. No exame técnico a seguir, reprisa-se a análise de defesa dos responsáveis realizada no exame técnico da instrução 48, relativo aos responsáveis citados à peça 4 e acrescenta-se a análise de defesa do Sr. José Welinton Silva Moreira.
11. Apesar de a empresa SOS Construções e Saneamento Ltda. e do Sr. Ricardo de Pina Cabral terem sido regularmente citados (peças 12, 22, 38-43) , não atenderam à citação. Desse modo, nos termos do § 8º, art. 202, do RI-TCU, esses responsáveis devem ser considerados revéis, para todos os efeitos.
12. Preliminarmente, cumpre tecer breves considerações sobre a forma como são realizadas as comunicações processuais no TCU. A esse respeito, destacam-se o art. 179, do Regimento Interno do TCU (Resolução 155, de 4/12/2002) e o art. 4º, inciso III, § 1º, da Resolução TCU 170, de 30 de junho de 2004, in verbis:
Art. 179. A citação, a audiência ou a notificação, bem como a comunicação de diligência, far-se-ão:
I - mediante ciência da parte, efetivada por servidor designado, por meio eletrônico, fac-símile, telegrama ou qualquer outra forma, desde que fique confirmada inequivocamente a entrega da comunicação ao destinatário;
II - mediante carta registrada, com aviso de recebimento que comprove a entrega no endereço do destinatário;
III - por edital publicado no Diário Oficial da União, quando o seu destinatário não for localizado
 (...) 
Art. 3º As comunicações serão dirigidas ao responsável, ou ao interessado, ou ao dirigente de órgão ou entidade, ou ao representante legal ou ao procurador constituído nos autos, com poderes expressos no mandato para esse fim, por meio de:
I - correio eletrônico, fac-símile ou telegrama;
II - servidor designado;
III - carta registrada, com aviso de recebimento;
IV - edital publicado no Diário Oficial da União, quando o seu destinatário não for localizado, nas hipóteses em que seja necessário o exercício de defesa'.
Art. 4º. Consideram-se entregues as comunicações:
I - efetivadas conforme disposto nos incisos I e II do artigo anterior, mediante confirmação da ciência do destinatário;
II - realizadas na forma prevista no inciso III do artigo anterior, com o retorno do aviso de recebimento, entregue comprovadamente no endereço do destinatário;
III - na data de publicação do edital no Diário Oficial da União, quando realizadas na forma prevista no inciso IV do artigo anterior.
§ 1º O endereço do destinatário deverá ser previamente confirmado mediante consulta aos sistemas disponíveis ao Tribunal ou a outros meios de informação, a qual deverá ser juntada ao respectivo processo.
 (...) 
13. Bem se vê, portanto, que a validade da citação via postal não depende de que o aviso de recebimento seja assinado pelo próprio destinatário da comunicação, o que dispensa, no caso em tela, a entrega do AR em 'mãos próprias'. A exigência da norma é no sentido de o Tribunal verificar se a correspondência foi entregue no endereço correto, residindo aqui a necessidade de certeza inequívoca. 
14. Não é outra a orientação da jurisprudência do TCU, conforme se verifica dos julgados a seguir transcritos:
São válidas as comunicações processuais entregues, mediante carta registrada, no endereço correto do responsável, não havendo necessidade de que o recebimento seja feito por ele próprio (Acórdão 3648/2013-TCU-Segunda Câmara, Relator Ministro JOSÉ JORGE) ;
É prescindível a entrega pessoal das comunicações pelo TCU, razão pela qual não há necessidade de que o aviso de recebimento seja assinado pelo próprio destinatário. Entregando-se a correspondência no endereço correto do destinatário, presume-se o recebimento da citação. (Acórdão 1019/2008-TCU-Plenário, Relator Ministro BENJAMIN ZYMLER) ;
As comunicações do TCU, inclusive as citações, deverão ser realizadas mediante Aviso de Recebimento - AR, via Empresa Brasileira de Correios e Telégrafos, bastando para sua validade que se demonstre que a correspondência foi entregue no endereço correto. (Acórdão 1526/2007-TCU-Plenário, Relator Ministro AROLDO CEDRAZ) .
15. A validade do critério de comunicação processual do TCU foi referendada pelo Supremo Tribunal Federal, nos termos do julgamento do MS-AgR 25.816/DF, por meio do qual se afirmou a desnecessidade da ciência pessoal do interessado, entendendo-se suficiente a comprovação da entrega do 'AR' no endereço do destinatário:
EMENTA: AGRAVO REGIMENTAL. MANDADO DE SEGURANÇA. DESNECESSIDADE DE INTIMAÇÃO PESSOAL DAS DECISÕES DO TRIBUNAL DE CONTAS DA UNIÃO. ART. 179 DO REGIMENTO INTERNO DO TCU. INTIMAÇÃO DO ATO IMPUGNADO POR CARTA REGISTRADA, INICIADO O PRAZO DO ART. 18 DA LEI nº 1.533/51 DA DATA CONSTANTE DO AVISO DE RECEBIMENTO. DECADÊNCIA RECONHECIDA. AGRAVO IMPROVIDO.
O envio de carta registrada com aviso de recebimento está expressamente enumerado entre os meios de comunicação de que dispõe o Tribunal de Contas da União para proceder às suas intimações.
O inciso II do art. 179 do Regimento Interno do TCU é claro ao exigir apenas a comprovação da entrega no endereço do destinatário, bastando o aviso de recebimento simples.
16. A citação do Sr. Ricardo de Pina Cabral foi realizada por meio dos Ofícios 804, 805 e 806/2017-TCU/Secex-TCE (peças 38-40) , com ciência em 20/6/2017, conforme avisos de recebimento inserido às peças 41-43. Em que pese o referido aviso de recebimento ter sido assinado por pessoa estranha aos autos, esse fato, por si só, não invalida a notificação dirigida ao responsável, uma vez que o art. 179, inciso II, do RI/TCU estabelece que as comunicações processuais far-se-ão mediante carta registrada, com aviso de recebimento que comprove a entrega no endereço do destinatário.
17. O Sr. Eider Magno Divino dos Santos Silvio e a empresa RDO Engenharia Ltda., por sua vez, apresentaram suas respectivas defesas (peças 27 e 28) . Houve, ainda, a juntada de novos elementos, por parte do Ministério da Integração Nacional (peça 29) , cuja análise se dará por ocasião da defesa da empresa RDO, por tratar-se de documentação idêntica à apresentada naquela defesa. Desse modo, segue a análise de suas alegações de defesa.
EXAME TÉCNICO
Sr. Eider Magno Divino dos Santos Silvio 
18. O responsável foi citado pela seguinte ocorrência: ter declarado ao MI a completa realização da obra, para fins de prestação de contas à União, sem que a obra estivesse sido totalmente concluída, referente ao Convênio 700378/2008, contrariando o § 1º do artigo 67 da Lei 8.666/93.
Alegações de defesa (peça 27, p.1-9) , documentos (peça 27, p. 10-14) 
1. Preliminares
1.1. Prescrição (peça 27, p. 2-4) 
19. Defende a tese da prescrição. Com isso, almeja sua exclusão do polo passivo desta TCE, com base no argumento de que estaria amparado na prescrição prevista na Lei 9.873/99, art. 1º, caput, c/c o art. 54 da Lei 9.784/1999 e o art. 1º do Decreto 20.910/1932, pois já decorridos mais de cinco anos desde a ocorrência dos fatos até a citação do responsável.
Análise
20. Com efeito, conforme se extrai dos autos, o valor correspondente à quarta medição (nota fiscal 316 - peça 2, p. 138 e 351) , no montante de R$ 14.157,80, foi pago à subcontratada em 2/2/2010, consoante a relação de pagamentos. Entretanto, somente em 16/11/2016, passados mais de 6 anos da ocorrência, foi efetuada a notificação do responsável pela Secretaria de Controle Externo/GO, conforme documentos acostados ao processo (Peças 11 e 23) .
21. Todavia, o Tribunal, para efeito de dispensa de instauração de tomada de contas especial, não adota o prazo de prescrição de cinco anos, mas sim o transcurso do lapso de dez anos, nos termos do art. 6º, inciso II, c/c o art. 19 da IN/TCU 71/2012, com supedâneo no Código de Processo Civil.
22. No presente caso, verifica-se que, além de não terem transcorrido os 10 anos, os elementos aduzidos aos autos sustentam a imputação de débito ao responsável (peças 2, p. 5-18, 134-140 e 146; e 3, p. 134-150) , não havendo que se falar em comprometimento ao exercício do direito de defesa em face do longo tempo decorrido entre os fatos e a instauração   desta tomada de contas especial. 
23. Não é demais ressaltar que, mesmo que decorridos mais de dez anos da ocorrência irregular, em casos semelhantes, nos quais resta evidenciada a ausência de prejuízo ao direito de defesa, a jurisprudência desta Corte tem reiterado que o art. 6º, inciso II, c/c o art. 19 da IN/TCU 71/2012, não  tem aplicação  automática  em face  do simples  transcurso do prazo  de dez anos da citação, preponderando a imputação de débito, caso demonstrada  a ausência  de prejuízo  ao exercício do contraditório e da ampla defesa (Acórdão 2511/2015-TCU-Plenário; 2.630/2015-TCU-2a Câmara; 3.535/2015-TCU-2a Câmara;  9.570/2015 TCU-2a Câmara;  444/2016-TCU-2a Câmara e 2.024/2016-TCU-2a  Câmara, dentre outros) .
24. Essa linha de entendimento resguarda o reconhecimento da imprescritibilidade das ações de ressarcimento ao erário, conforme enunciado da Súmula TCU 282, exarada em consonância com o posicionamento do Supremo Tribunal Federal no bojo do Mandado de Segurança 26.210/DF, DOU de 10/10/2008.
25. Assim, ante a ausência de provas aptas a demonstrar o prejuízo à ampla defesa, posiciona-se pelo não acatamento desses argumentos da defesa.
2.  Mérito (peça 27, p. 4-7) 
2.1. Ato praticado com respaldo em pareceres técnicos
26. Buscando a exclusão de sua responsabilidade e a demonstração de sua boa-fé, alega que:
a) atuava como secretário de obras e exercia diversas funções administrativas com o apoio de vários subordinados, com atribuições específicas, dentre eles o Sr. José Welinton Silva Moreira, engenheiro do município, designado como fiscal responsável pelo acompanhamento e fiscalização da obra (peça 1, p. 144) . O Sr. José Welinton seria o único servidor do município com o conhecimento técnico necessário a esse mister;
b) foram emitidos relatórios de medição da obra, acompanhados de fotos, sendo a execução da obra devidamente atestada pelo Sr. José Welinton para fins de liberação dos pagamentos (peças 1, p. 386-422; e 2, p. 24-28, 264-268, 280-282, 300-316 e 353-363) ; 
c) conforme o Relatório de Vistoria 127/2009 do MI, de 11/11/2009 (peça 1, p. 360-362) , as obras estavam sendo desenvolvidas dentro do objetivo programado, sendo autorizada a liberação da segunda parcela do convênio;
d) além desses documentos, houve a emissão de Termo de Aceitação Definitiva da Obra (peça 2, p. 459) , datado de 28/1/2010, assinado pelo prefeito, à época, e pelo fiscal da obra, assim como um relatório de cumprimento do objeto (Peça 2, p. 118) , assinado pelo ex-prefeito em 16/12/2010; os quais, no seu conjunto, teriam levado o responsável - que não seria expert no assunto - a concluir pela conformidade dos serviços executados. Assim, ao emitir a declaração à peça 2, p. 146, datada de 16/12/2010, o fez com base nas informações técnicas que lhe foram repassadas, não havendo, portanto, má-fé do responsável ao afirmar a total execução do convênio.
2.2. Da execução a menor do convênio
27. Caso esses argumentos não sejam acolhidos, considera que a responsabilização de quaisquer pessoas, inclusive o postulante, deve se dar apenas em relação aos serviços não executados, correspondentes a R$ 155.649,18, e não sobre o total repassado.
Análise
28. Esse Tribunal possui entendimento firmado (Acórdão 2806/2014-TCU-Plenário, 2871/2014-TCU-Plenário, 2904/2014-TCU-Plenário, 341/2015-TCU-Plenário e 1001/2015-TCU-Plenário) no sentido de que a responsabilidade do gestor, no caso, o então secretário de obra do município, não é afastada em situações da espécie.
29. O fato de o administrador seguir pareceres técnicos ou jurídicos não significa que os atos praticados não serão reprovados pelo Tribunal. Em regra, pareceres técnicos ou jurídicos não vinculam os gestores, os quais têm obrigação de analisar a correção e a suficiência do conteúdo desses documentos. 
30. Nesse contexto, conclui-se que a decisão de declarar ao MI a completa realização da obra, para fins de prestação de contas à União, referente ao Convênio 700378/2008, sem que a obra estivesse totalmente concluída, pois ainda restava em torno de 30% de execução, não se revestiu das cautelas e análises necessárias para garantir a legalidade do ato. 
31. Por fim, com relação à requerida redução do valor do débito ao montante da parcela não executada (R$ 155.649,18) , serão tecidas algumas considerações.
32. Conforme o Relatório de Vistoria 142-2010/SCO-MI (peça 2, p. 5-18) , datado de 11/10/2010, a execução do objeto foi apenas parcial, restando serviços a executar no total de R$ 155.649,18:  
a) não foram executados os lastros de brita e de pedra marroada, havendo diferença financeira de R$ 23.093,60;
b) 'o escoramento utilizado foi realizado com tábuas de madeira vertical - a cada 1,35 metros - entroncadas com madeira roliça de eucalipto, cujo código do Sinapi era o 23422/001, e não o 23422/002 e 23422/003 como foram elencados na planilha' orçamentária, havendo, por decorrência, diferença financeira de R$ 40.412,72;
c) foram executadas apenas cinco das 26 bocas de lobo previstas na planilha orçamentária, no valor de R$ 11.040,75. Nesse caso, foi registrado que 'esta situação não pode ser tratada como mera questão de glosa à União, pois a quantidade de bocas de lobo projetada está ligada diretamente à funcionalidade da obra, no que concerne à real capacidade de captação das águas superficiais';
d) não foram realizados os ramais que interligariam as bocas de lobo faltantes aos poços de visita, os quais corresponderiam a R$ 61.945,31. Esses serviços também estariam diretamente relacionados à funcionalidade da obra;
e) não foram executadas as estruturas de lançamento previstas na planilha orçamentária, implicando diferença financeira no valor de R$ 19.156,80, atingindo também a funcionalidade da obra, 'uma vez que este serviço é etapa útil do pleito'. 
33. Nova fiscalização foi promovida em 13/11/2014, sendo registrado no correspondente relatório (peça 3, p. 134-141) que 'não houve qualquer atendimento das diligências anteriormente cobradas', apesar de o convenente dispor de 'muito tempo para realizar as correções' ou 'apresentar manifestações técnicas pertinentes'. 
34. Em casos como este, em que o objeto não foi concluído, a responsabilização do gestor pela inexecução pode se limitar ao valor correspondente à fração não concretizada do objeto, desde que a parte realizada possa, de alguma forma, trazer algum benefício para a comunidade envolvida ou para o alcance dos objetivos do ajuste.
35. No caso em tela, no entanto, os relatórios das vistorias promovidas pelo MI, corroborados pelo Parecer Técnico RPZ 020/2014 (peça 3, p. 142-150) , registraram 'a ausência de garantia quanto à funcionalidade da obra e da omissão do convenente em corrigir os problemas detectados', não havendo 'cabimento para aceitação da obra e para indicar o atingimento do objeto'.
36. Portanto, tendo em vista o posicionamento técnico acerca do comprometimento total da funcionalidade da obra em razão dos serviços não realizados, não há como se acolher os argumentos apresentados pelo defendente. 
Empresa RDO Engenharia Ltda.
37. A responsável foi citada pela seguinte ocorrência: recebimento indevido da totalidade de recursos referente às obras em detrimento de serviços não executados, que culminou com o comprometimento da funcionalidade do objeto do Convênio 700378/2008, contrariando o artigo 66 c/c 72 da Lei 8.666/93.
Alegações de defesa (peça 28, p.1-45) , documentos (peça 28, p. 47-256) 
1. Preliminares
1.1. Devido Processo Legal (peça 28, p. 1-5 e 17-21) 
38. Defende que lhe seja assegurado o devido processo legal (CF, art. 5º, inciso LV) . Com isso, busca a oportunidade de manifestação em sua defesa, com vista a provar a exclusão de sua responsabilidade, com o argumento de que a subcontratação realizada ocorreu sob o manto da legalidade, conforme art. 72 da Lei 8.666/93.
Análise
39. Conforme já analisado na instrução anterior (peça 4, p. 4 - item 21 e 22) , o Edital da Concorrência 1/97 (peça 2, p. 369-399) , datado de 28/11/1997, mostrava-se abrangente. Porém houve parecer jurídico (peça 2, p. 455) , na data de 6/1/1998, respaldando a homologação e adjudicação do objeto de licitação à empresa SOS Construções e Saneamento Ltda. (peça 2, p. 457) , na data de 7/1/1998, resultando na sua efetiva contratação, conforme Contrato 1/98 (peça 2, p. 405-433) , pelo valor total de R$ 15.562.112,17 (peça 2, p. 431) .
40. Entretanto, a empresa vencedora da licitação, diante de um contrato abrangente, não executou a obra referente aos recursos deste convênio. Ao invés disso, promoveu a subcontratação parcial do Contrato de Empreitada 1/98, junto à empresa RDO Engenharia Ltda. (peça 2, p. 435-437) , que foi a efetiva executora do objeto do convênio em apreço, conforme se depreende ao se analisar o valor do objeto do Convênio (peça 2, p. 126) e a relação de pagamentos feitos à empresa (peça 2, p. 138) .
41. Tal fato foi reconhecido e não foi questionado pelo Tribunal, sendo-lhe facultado o pleno direito de defesa ao ter sido citada para apresentar suas alegações de defesa nestes autos. 
2. Mérito 
2.1. Impossibilidade temporária de execução do objeto (peça 28, p. 9-11, 21-25) 
42. Defende que havia impossibilidade temporária de execução do objeto. Com isso, busca atenuar a sua responsabilidade nos autos, sob o argumento de que a execução dos serviços subcontratados 'obras de drenagem pluvial' dependia da conclusão pontual dos serviços precursores de pavimentação das áreas a serem servidas - os quais seriam objeto de outro convênio -, sob risco de 'grave violação à lógica da engenharia de drenagem pluvial'.
43. Nesse sentido, faz referência a parecer emitido pelo engenheiro José Welinton, em 31/7/2015 (peça 28, p. 58) , bem como à solicitação promovida pelo atual prefeito, em 28/8/2016, no sentido de que a RDO Engenharia Ltda. concluísse o objeto do convênio com a construção das bocas de lobo, tendo em vista que 'as ruas que não receberam intervenções anteriormente, já se encontram pavimentadas e prontas para receber o serviço' (peça 28, p. 65) .
44. Traz, ainda, expediente de sua lavra, datado de 3/11/2016, comunicando a conclusão dos serviços à prefeitura, os quais teriam sido acompanhados pelo engenheiro José Welinton (peça 28, p. 69 e 77) . Ao documento, teria sido juntado relatório fotográfico (peça 28, p. 77-93) . Essa documentação foi enviada ao Ministério de Integração Nacional (peças 28, p. 97; e 29) para fins de aprovação das contas. 
Análise
45. Entende-se como temporário, tratando-se de execução de obra, período no máximo de seis a oito meses, que corresponde, por exemplo, a período chuvoso ou outras circunstâncias que possam adiar o início das obras. Um período maior poderia ser ainda tolerado no caso de atraso no repasse de recursos pelo órgão convenente. Entretanto, nenhuma dessas circunstâncias ocorreu neste caso. 
46. É certo que o mau planejamento quanto à execução de sistemas integrados de urbanização pode ocasionar o atraso de determinadas etapas de obra, porém, não justifica o pagamento por serviços não prestados, num montante equivalente a aproximadamente 30% do valor da obra, conforme demonstrado no Parecer Técnico RPZ 20/2014 (peça 3, p. 142-150) , datado de 2/12/2014.
47. Cabe consignar, ademais, que o Relatório de Vistoria 142/2010 não relaciona a não execução da totalidade das bocas de lobo, dos ramais de interligação e das estruturas de lançamento, que trouxeram prejuízo à funcionalidade do objeto, à ausência de pavimentação das ruas a serem servidas com o sistema de drenagem objeto do Convênio 700378/2008.
48. Desse modo, os argumentos defendidos não podem ser aceitos.
2.2.  Necessária antecipação dos pagamentos (peça 28, p. 17 e 25-31) 
49. Defende ter sido necessária a antecipação dos pagamentos dos serviços não executados à época (construção de algumas bocas de lobo e seus dissipadores) , ante a iminente devolução do saldo do convênio, que 'geraria o risco maior e definitivo, da falta de funcionalidade completa das obras realizadas'. No seu julgamento, 'se não tivesse ocorrido a antecipação do pagamento, provavelmente, a coletividade ficaria sem a conclusão definitiva das respectivas obras, seja pela obrigatória devolução do saldo do convênio no término do seu prazo, seja pela vedação de pagamento em data posterior à vigência do referido instrumento'. Afora isso:
a) o próprio instrumento de subcontratação parcial, em sua Cláusula Oitava (peça 28, p. 53) , teria assegurado a sua vigência 'até o cumprimento total das obrigações recíprocas', obrigando a contraprestação da empresa, ao possibilitar 'o fornecimento de bens, serviços ou etapas faltantes, em data posterior à vigência do convênio, mesmo que ocorresse eventual adiantamento do [seu] pagamento';
b) havia uma espécie de garantia contratual, com fixação de multa de 2% (Cláusula Décima Primeira) , desvinculada do prazo do convênio. 
50. Portanto, 'presentes circunstâncias extraordinárias', a opção do pagamento antecipado teria atendido 'ao interesse público'.
Análise
51. Constatou-se no convênio em análise que o Município de Piracanjuba-GO efetuou pagamentos por serviços ainda não realizados ou bens ainda não entregues, conforme demonstrado nos diversos documentos constantes dos autos: Parecer Técnico RPZ 20/2014 (peça 3, p. 142-150) , datado de 2/12/2014; Relatório de Supervisão e Acompanhamento de Obras (peça 1, p. 134-136) , datado de 18/11/2014; Relatório de Vistoria 142-2010/SCO-MI, datado de 11/10/2010 (peça 2, p. 5-18) e Relatório de Vistoria 127SDO/SCO/MI/2009, datado de 11/11/2009 (peça 1, p. 360-362) .
52. Como regra, o pagamento feito pela Administração é devido somente após o cumprimento da obrigação pelo particular, por determinação do art. 62 da Lei 4.320/1964. A antecipação de pagamentos é prática que deve ser rejeitada no âmbito do serviço público, para evitar beneficiamentos ilícitos e possibilitar a verificação do cumprimento do serviço contratado antes do efetivo desembolso.
53. Entretanto, o Tribunal vem aceitando excepcionalmente o pagamento antecipado, parcial ou total, quando, comprovadamente, seja esta a única alternativa para obter o bem ou assegurar a prestação do serviço desejado, ou ainda quando a antecipação propiciar sensível economia de recursos, desde que essa possibilidade esteja contratualmente prevista, além da necessidade, nesses casos, de garantias que assegurem o pleno cumprimento do objeto.
54. No presente caso, não havia previsão contratual, tampouco garantias que assegurassem o pleno cumprimento do objeto, uma vez que a simples cláusula contratual prevendo multa por inadimplemento não pode ser considerada como instrumento de garantia, tais como caução, fiança bancária e correlatos.
55. Nesse sentido, a jurisprudência do Tribunal é de que a antecipação de pagamento somente pode ser aceita em situações extraordinárias, devidamente justificadas pela Administração, ocasião em que deve ficar demonstrada a existência de interesse público, obedecidos os critérios expressamente previstos pela legislação que rege a matéria, quais sejam, existência de previsão no ato convocatório da licitação ou nos instrumentos formais de adjudicação direta e as indispensáveis cautelas e garantias (Acórdão 406/2011-TCU-Plenário, rel. André de Carvalho; 2.679/2010-TCU-Plenário, rel. Augusto Sherman; 214/2009-TCU-2ª Câmara, rel.  André de Carvalho; 918/2009- TCU-Plenário, rel.  JOSÉ JORGE; 2.427/2009-TCU-1ª Câmara, rel. Walton Alencar Rodrigues; 4.742/2008-TCU-2ª Câmara, rel. André de Carvalho; 1.619/2008-TCU-2ª Câmara, rel. Aroldo Cedraz e 2.565/2007-TCU-1ª Câmara, rel. Aroldo Cedraz) .
56. Assim, conforme o ocorrido neste caso, a ocorrência de pagamento antecipado sem a devida justificava e sem que houvesse as necessárias garantias contratuais configura irregularidade grave, por afrontar os dispositivos legais e a jurisprudência consolidada do TCU sobre o tema.
57. Portanto, seus argumentos não podem ser acatados.
2.3. Execução total do objeto com funcionalidade (peça 28, p. 5-13) 
58. Defende que a situação de inexecução parcial da obra, verificada em 18/11/2014, não existe mais, ante a conclusão do objeto, que gozaria da plenitude de sua funcionalidade. Nesse sentido, faz juntar declarações emitidas pelo engenheiro José Welinton e pela própria empresa (peça 28, p. 69 e 77) , material fotográfico (peça 28, p. 77-93) , bem como notas fiscais que seriam referentes à compra de materiais para a obra no período de 2008-2010 (peça 28, p. 116-229) e em 2016 (peça 28, p. 233-256) . 
Análise
59. Em sua defesa, a empresa RDO alega ter concluído os serviços objeto do convênio em 2016, mediante a construção das bocas de lobo faltantes, fato que teria sido acompanhado e confirmado pelo engenheiro José Welinton, bem assim comunicado ao MI pelo município, em 15/12/2016. Colaciona, nesse sentido, relatório fotográfico e um conjunto de notas fiscais que seriam referentes ao material utilizado para a conclusão dos serviços. Entende-se que a documentação juntada aos autos pela defendente não é apta a comprovar a intempestiva conclusão do objeto do Convênio 700378/2008. Ressalta-se, nesse sentido, que os responsáveis que ora asseveram a sua conclusão - quais sejam, o engenheiro José Welinton e a empresa RDO Engenharia Ltda. - são os mesmos que, juntamente com o ex-prefeito, Sr. Ricardo de Pina Cabral, emitiram falsa declaração, mediante o termo de aceitação definitiva da obra de 28/1/2010 (peça 2, p. 459) , de que a obra estava em conformidade com as especificações exigidas e de acordo com o plano de trabalho previamente aprovado pelo MI. Portanto, tais declarações carecem de credibilidade. 
60. Julga-se que a confirmação da conclusão dos serviços faltantes, necessários a conferir funcionalidade à obra, careceria de vistoria in loco, a ser realizada pelo MI, a partir dos apontamentos registrados no Relatório de Vistoria 142/2010, acima reproduzidos, e no Relatório de Supervisão e Acompanhamento de Obras de 13/11/2014. O MI, no entanto, afastou a possibilidade da adoção de tal providência (peça 29, p. 1) , alegando falta de amparo regulamentar. 
61. Observa-se, ademais:
a) que o Relatório de Vistoria 142/2010 apontou outras pendências, além da ausência da execução da totalidade das bocas de lobo, sendo esta, inclusive, a parcela de menor valor (R$ 11.040,75) dentre os itens não executados (R$ 155.649,18) ;
b) quanto às notas fiscais (peça 28, p. 233-256) referentes ao ano de 2016, apresentadas pela empresa RDO, cujo montante total corresponde a R$ 8.465,50, que não guardam correlação com os valores correspondentes a todas as pendências constantes no Relatório de Vistoria 142-2010/SCO-MI (R$ 155.649,18) , além de não apresentarem qualquer vinculação com o convênio em apreço:
NF-e N: 3280 - R$ 2.606,00 - Emitida em 26/9/2016 (p. 233) ;
NF-e N: 000.000.383 - R$ 1.255,00 - Emitida em 30/9/2016 (p. 235) ;
NF-e N: 61 - R$ 1.502,50 - Emitida em 14/11/2016 (p. 237) ;
NF-e N: 000.000.382 - R$ 55,00 - Emitida em 30/9/2016 (p. 239) ;
NF- e N: 6.348 - R$ 400,00 - Emitida em 11/10/2016 (p. 241) ;
NF-e N: 6.367 - R$ 855,00 - Emitida em19/10/2016 (p. 243) ;
NF-e N: 6.395 - R$ 800,00 - Emitida em 22/10/2016 (p. 245) ;
NF-e N: 000.000.394 - R$ 225,00 - Emitida em 25/10/2016 (p. 247) ;
NF-e N: 6.410 - R$ 160,00 - Emitida em 27/10/2016 (p. 249) ;
NF-e N: 000.000.395 - R$ 138,00 - Emitida em 29/10/2016 (p. 251) ;
NF-e N: 3321- R$ 400,00 - Emitida 31/10/2016 (p. 253) ;
NF-e N: 000.00038 - R$ 69,00 - Emitida 11/11/2016 (p. 255) .
62. Assim, entende-se que esses argumentos também não mereçam guarida. 
Empresa SOS Construções e Saneamento Ltda. e Sr. Ricardo de Pina Cabral (Revéis) 
63. Regularmente citados, os responsáveis não compareceram aos autos. Operam-se, portanto, os efeitos da revelia, dando-se prosseguimento ao processo, nos termos do art. 12, § 3º, da Lei 8.443/1992.
64. Nos processos do TCU, a revelia não leva à presunção de que seriam verdadeiras todas as imputações levantadas contra os responsáveis, diferentemente do que ocorre no processo civil, em que a revelia do réu opera a presunção da verdade dos fatos narrados pelo autor. Dessa forma, a avaliação da responsabilidade do agente não pode prescindir da prova existente no processo ou para ele carreada.
65. Ao não apresentar sua defesa, os responsáveis deixaram de produzir prova da regular aplicação dos recursos sob sua responsabilidade, em afronta às normas que impõem aos gestores públicos a obrigação legal de apresentar os documentos que demonstrem a correta utilização das verbas públicas, em observância ao contido no art. 93 do Decreto-Lei 200/67: 'Quem quer que utilize dinheiros públicos terá de justificar seu bom e regular emprego na conformidade das leis, regulamentos e normas emanadas das autoridades administrativas competentes.'
66. Configurada a revelia frente à citação deste Tribunal e inexistindo comprovação da boa e regular aplicação dos recursos transferidos, considerados os elementos existentes nos autos, não resta alternativa senão dar seguimento ao processo proferindo julgamento sobre os elementos até aqui presentes, que conduzem à irregularidade de suas contas.
67. Em se tratando de processo em que as partes interessadas não se manifestaram acerca das irregularidades imputadas, não há elementos para que se possa efetivamente aferir e reconhecer a ocorrência de boa-fé na conduta dos responsáveis, podendo este Tribunal, desde logo, proferir o julgamento de mérito pela irregularidade das contas, conforme combinação dos §§ 2º e 6º do art. 202 do Regimento Interno do TCU.
68. Esse entendimento está amparado nos Acórdão 133/2015-TCU-Primeira Câmara, 2.455/2015-1ª Câmara, 3.604/2015-TCU-1ª Câmara, 5.070/2015-2ª Câmara e 2.424/2015-TCU - Plenário. 
Sr. José Welinton Silva Moreira 
69. O responsável foi citado pelas seguintes:
Ocorrência: atestação indevida de termos de medição de serviços e obras não executados.
Valor atualizado do débito em 13/7/2018: R$ 837.019,32
Conduta: atestar todos os termos de medição - os quais fundamentaram os pagamentos efetuados à empresa RDO Engenharia Ltda. por serviços não prestados - e assinar, junto com o ex-prefeito e a referida empresa, o termo de aceitação definitiva da obra, sem que a obra estivesse sido totalmente concluída.
Alegações de defesa (peça 52, p. 1-2) 
1. Preliminares
1.1. Negativa de autoria na aprovação da Terceira medição (peça 52, p. 2) 
70. O defendente alega que não reconhece como sua as assinaturas referentes à Terceira Medição, com isso busca esquivar-se da responsabilidade a ele imputada.
1.2. Negativa de responsabilidade solidária
71. Alega que nunca exerceu qualquer função na Secretaria de Obras e que não era subordinado ao Secretário de Obras, Sr. Eider Magno, no período da execução do convênio. Alega que a responsabilidade pela execução físico-financeira e pelo Demonstrativo de Receita e Despesa fora declarada pelo então Secretário de Obras, com isso busca isentar-se da responsabilidade a ele imputada.
Análise
72. O responsável busca se isentar da responsabilidade, negando a autoria de suas ações. Entretanto, comparando-se a assinatura e as rubricas contidas na defesa à peça 52, é possível verificar a identidade entre elas e aquelas apostas no termo de aceitação definitiva da obra peça 2, p. 459, bem como nos termos de medições que atestaram a conclusão dos serviços como um todo (Peças 1, p. 390, 396; e 2, p. 24-28, 268, 302, 308, 353-363) .  
73. Ressalto que esses documentos apresentam evidente contradição com a informação contida no parecer técnico de sua lavra, emitido em julho/2015, e apresentado pela RDO em sua defesa (peça 28, p. 58) , no qual o próprio Sr. José Welinton Silva Moreira reconhece a não conclusão do objeto do convênio, fato que motivou a instauração desta TCE. 
74. Ademais, embora alegue que nunca esteve lotado na Secretaria de Obras e, portanto, que não estava subordinado ao Sr. Eider Magno, não trouxe aos autos qualquer documento que ateste sua assertiva. Antes, reconhece ser o 'engenheiro do município', o que, o qualificaria como responsável pela vistoria e atesto das obras realizadas na municipalidade. 
75. Diante das evidências nos autos, não há como acatar os argumentos do responsável.
2.Mérito
2.1. Execução total do objeto com funcionalidade (Peça 52, p. 2) 
76. Defende a tese de que, embora extemporaneamente, efetivou-se a execução do objeto do convênio em questão. Informa que, após a conclusão do convênio de pavimentação asfáltica que envolvia os logradouros coincidentes aos do convênio desta TCE, a empresa RDO Engenharia Ltda. concluiu a execução física do objeto. Segundo a defesa, encontram-se executadas as bocas de lobo, num total de 28 unidades, conforme anexo (peça 52, p. 3-38) , os ramais de ligação aos poços de visita e a estrutura de lançamento, fatos que proporcionaram funcionalidade à obra.
Análise
77. Em sua defesa, o Sr. José Welinton Silva Moreira alega que a empresa RDO teria concluído os serviços objeto do convênio. Colaciona, nesse sentido, relatório fotográfico. Entende-se que a documentação juntada aos autos pelo defendente não é apta a comprovar a intempestiva conclusão do objeto do Convênio 700378/2008, que poderia conferir funcionalidade à obra e possibilitar a redução do valor do débito à parcela não executada ao tempo da vigência do convênio (R$ 155.649,18) . 
78. Como já salientei anteriormente,  os responsáveis que ora asseveram a sua conclusão - quais sejam, o engenheiro José Welinton Silva Moreira e a empresa RDO Engenharia Ltda. - são os mesmos que, juntamente com o ex-prefeito, Sr. Ricardo de Pina Cabral, emitiram falsa declaração, mediante o termo de aceitação definitiva da obra de 28/1/2010 (peça 2, p. 459) , de que a obra estava em conformidade com as especificações exigidas e de acordo com o plano de trabalho previamente aprovado pelo MI. Portanto, tais declarações carecem de credibilidade. 
79. Quanto ao relatório fotográfico das bocas de lobo supostamente executadas, mostra-se insuficiente para confirmar a conclusão dos serviços faltantes. Por um lado, porque a confirmação careceria de vistoria in loco, a ser realizada pelo MI, a partir dos apontamentos registrados no Relatório de Vistoria 142/2010, e no Relatório de Supervisão e Acompanhamento de Obras de 13/11/2014. O MI, no entanto, afastou a possibilidade da adoção de tal providência (peça 29, p. 1) , alegando falta de amparo regulamentar. 
80. Por outro, o Relatório de Vistoria 142/2010 apontou outras pendências, além da ausência da execução da totalidade das bocas de lobo, sendo esta, inclusive, a parcela de menor valor (R$ 11.040,75) dentre os itens não executados (R$ 155.649,18) .
81. Não havendo, portanto, prova cabal da funcionalidade da obra, o que possibilitaria a redução do valor do débito às parcelas não executadas ao tempo da vigência do convênio, entende-se que seus argumentos não merecem acolhimento.
Análise da boa-fé dos responsáveis 
82. Ante o exposto, verifica-se que o Sr. Eider Magno Divino dos Santos, o Sr. José Welinton Silva Moreira e a empresa RDO engenharia Ltda. apresentaram alegações de defesa incapazes de elidir as irregularidades cometidas, não tendo logrado demonstrar a regular aplicação dos recursos recebidos por meio do convênio.
83. Ademais, não se mostrou possível reconhecer a boa-fé do gestor e do fiscal, diante das condutas que deram causa ao prejuízo ao erário, assim como do responsável revel, o Sr. Ricardo de Pina Cabral. 
84. Conforme jurisprudência pacífica deste Tribunal (Acórdãos 203/2010 - Rel. Min. Augusto Sherman, 276/2010 - Rel. Min. André de Carvalho, 1223/2008 - Rel. Walmir Campelo, 1322/2007- Rel. Min. Aroldo Cedraz, todos do Plenário) , a boa-fé dos gestores e demais responsáveis não se presume, sendo necessária a apresentação de um elemento fático capaz de demonstrá-la, já que se está diante de situações de irregularidade na administração de recursos públicos. Tal situação, todavia, não se configurou no presente caso.
 Análise conclusiva
85.  A comprovação da execução financeira do objeto do convênio restou comprometida, tendo em vista a ocorrência do pagamento irregular de parcela não executada durante a vigência do convênio.
86. Também restou comprometida a execução física do objeto do convênio, tendo em vista não ter sido comprovada sua conclusão à época da vigência do convênio, em prejuízo à funcionalidade da obra, a qual não restou demonstrada.
87. Tendo em vista que resta incontroverso que houve a execução de cerca de 70% do objeto, as contratadas fazem jus ao valor correspondente, motivo pelo qual o débito a ser-lhes imputado se restringe aos R$ 155.649,18, referentes aos serviços não executados ao tempo do convênio. Porém, o débito total continua para os ex-gestores e o engenheiro responsável pela fiscalização da obra.
88. Já para a definição da data do débito, para as contratadas, deve ser considerada as datas relacionada aos últimos pagamentos feitos à empresa subcontratada (Relação de Bens à peça 2, p. 140) , em virtude de ser a data mais benéfica aos responsáveis, de acordo com a jurisprudência do TCU. Assim, o débito de R$ 155.649,18 ficou definido como, R$ 141.491,38 na data de 2/12/2009 e R$ 14.157,80 na data de 28/1/2010.
89. Diante da análise promovida, concluiu-se pela não comprovação da boa e regular aplicação dos recursos provenientes do Convênio 700378/2018, firmado pelo Município de Piracanjuba/GO com o MI, tendo por objeto 'a drenagem de águas pluviais no Setor Norte e Rua Eloy Pimenta' no mencionado município, uma vez que a documentação apresentada como prestação de contas desse convênio não demonstra o nexo entre parte dos recursos federais transferidos e as despesas na execução do objeto, além de ter sido prejudicada a funcionalidade do objeto.
90. Vale ressaltar que a pretensão punitiva do TCU, conforme Acórdão 1441/2016-TCU-Plenário, que uniformizou a jurisprudência acerca dessa questão, subordina-se ao prazo geral de prescrição indicado no art. 205 do Código Civil, que é de 10 anos, contado da data de ocorrência da irregularidade sancionada, nos termos do art. 189 do Código Civil, sendo este prazo interrompido pelo ato que ordenar a citação, a audiência ou a oitiva do responsável. No caso em exame, não ocorreu a prescrição, uma vez que os recursos impugnados datam de 1/9/2009 a 28/1/2010 e a deliberação que autorizou as citações ocorreram em 31/10/2016 (peça 6) e 20/7/2018 (peça 50) .
91. Assim, devem as presentes contas serem julgadas irregulares, com a condenação em débito dos responsáveis e aplicação de multa, com fundamento no art. 57 da Lei 8.443/1992, com remessa de cópia dos elementos pertinentes ao Ministério Público da União, atendendo, assim, ao disposto no art. 16, § 3º, da Lei 8.443/1992 c/c o art. 209, § 7º, do Regimento Interno/TCU. 
CONCLUSÃO
92. Em face da análise promovida, não foi possível sanear as irregularidades atribuída aos responsáveis, tampouco elidir o débito a eles imputado, diminuindo-se apenas o débito das contratadas. Ademais, inexistem nos autos elementos que demonstrem a boa-fé dos responsáveis ou a ocorrência de outros excludentes de culpabilidade. Desse modo, suas contas devem, desde logo, ser julgadas irregulares, nos termos do art. 202, § 6º, do Regimento Interno do TCU, procedendo-se à condenação em débito do Sr. Ricardo de Pina Cabral, do Sr. Eider Magno Divino dos Santos, do Sr. José Welinton Silva Moreira, da empesa Construtora SOS Construções e Saneamento Ltda. e da empresa RDO engenharia Ltda., e a aplicação da multa prevista no art. 57 da Lei 8.443/1992.
PROPOSTA DE ENCAMINHAMENTO
93.  Diante do exposto, submetem-se os autos à consideração superior, propondo:
a) considerar revéis, o Sr. Ricardo de Pina Cabral (CPF XXX.740.421-XX) e a empresa Construtora SOS Construções e Saneamento Ltda. (CNPJ 03.849.916/0001-09) , com fundamento no § 3º, art. 12, Lei 8.443, de 16 de julho de 1992;
b) rejeitar as alegações de defesa dos Srs. Eider Magno Divino dos Santos (CPF XXX.902.241-XX) e Welinton Silva Moreira (CPF XXX.316.974-XX) , e da empresa RDO Engenharia Ltda. (CNPJ 37.618.568/0001-80) ;
c) com fundamento nos arts. 1º, inciso I, 16, inciso III, alínea 'c', da Lei 8.443/1992 c/c os arts. 19 e 23, inciso III, da mesma Lei, e com arts. 1º, inciso I; 209, incisos III; 210 e 214, inciso III, do Regimento Interno, que sejam julgadas irregulares as contas do Sr. Ricardo de Pina Cabral (CPF XXX.740.421-XX) ; do Sr. Eider Magno Divino dos Santos (CPF XXX.902.241-XX) ; do Sr.Welinton Silva Moreira (CPF XXX.316.974-XX) ; das empresas Construtora SOS Construções e Saneamento Ltda. (CNPJ 03.849.916/0001-09) e RDO Engenharia Ltda. (CNPJ 37.618.568/0001-80) , e condená-los, solidariamente, ao pagamento das quantias a seguir especificada, com a fixação do prazo de quinze dias, a contar da notificação, para comprovar, perante o Tribunal (art. 214, inciso III, alínea 'a', do Regimento Interno) , o recolhimento da dívida aos cofres do Tesouro Nacional, atualizada monetariamente e acrescida dos juros de mora, calculados a partir da data discriminada, até a data do recolhimento, na forma prevista na legislação em vigor.
Débito solidário (peça 2, p. 140 e parágrafo 81 desta) : Sr. Ricardo de Pina Cabral (CPF XXX.740.421-XX) ; Sr. Eider Magno Divino dos Santos (CPF XXX.902.241-XX) ; Sr. Welinton Silva Moreira (CPF XXX.316.974-XX) e empresas Construtora SOS Construções e Saneamento Ltda. (CNPJ 03.849.916/0001-09) ; e RDO Engenharia Ltda. (CNPJ 37.618.568/0001-80) 
	Data 
	Valor (R$) D

	2/12/2009
	141.491,38

	21/1/2010
	14.157,80

Débito solidário (peça 2, p. 140 e parágrafo 81 desta) : Sr. Ricardo de Pina Cabral (CPF XXX.740.421-XX) ; Sr. Eider Magno Divino dos Santos (CPF XXX.902.241-XX) e Sr. Welinton Silva Moreira (CPF XXX.316.974-XX) 
	Data 
	Valor (R$) D/C

	1/9/2009
	194.244,44 D 

	13/10/2009
	65.702,48 D

	2/12/2009
	84.403,90 D

	9/12/2010
	3.381,62 C

	3/2/2011
	327,37 C

d) aplicar ao Sr. Ricardo de Pina Cabral (CPF XXX.740.421-XX) ; ao Sr. Eider Magno Divino dos Santos (CPF XXX.902.241-XX) ; e ao Sr. Welinton Silva Moreira (CPF XXX.316.974-XX) ; e às empresas Construtora SOS Construções e Saneamento Ltda. (CNPJ 03.849.916/0001-09) ; e RDO Engenharia Ltda. (CNPJ 37.618.568/0001-80) , a multa prevista no art. 57 da Lei 8.443/1992;
e) autorizar, desde logo, nos termos do art. 28, inciso II, da Lei 8.443/1992, a cobrança judicial da dívida caso não atendidas as notificações;
f) autorizar pagamento das dívidas do Sr. Ricardo de Pina Cabral (CPF XXX.740.421-XX) ; do Sr. Eider Magno Divino dos Santos (CPF XXX.902.241-XX) ; José Welinton Silva Moreira (CPF XXX.316.974-XX) e das empresas Construtora SOS Construções e Saneamento Ltda. (CNPJ 03.849.916/0001-09) ; e RDO Engenharia Ltda. (CNPJ 37.618.568/0001-80) , em até 36 parcelas mensais e consecutivas, caso solicitado, nos termos do art. 26 da Lei 8.443/1992 c/c o art. 217 do Regimento Interno, fixando-lhe o prazo de quinze dias, a contar do recebimento da notificação, para comprovar perante o Tribunal o recolhimento da primeira parcela, e de trinta dias, a contar da parcela anterior, para comprovar o recolhimento das demais parcelas, devendo incidir sobre cada valor mensal, atualizado monetariamente, os juros de mora devidos, na forma prevista na legislação em vigor;
g) alertar aos responsáveis de que a falta de comprovação do recolhimento de qualquer parcela importará no vencimento antecipado do saldo devedor, nos termos do § 2º do art. 217 do Regimento Interno deste Tribunal;
h) enviar cópia do Acórdão que vier a ser proferido ao Ministério da Integração Nacional e aos responsáveis, para ciência, informando que a deliberação, acompanhada do Relatório e Voto que a fundamentarem, estará disponível para consulta no endereço www.tcu.gov.br/acordaos, além de esclarecer que, caso requerido, o TCU poderá fornecer as correspondentes cópias, em mídia impressa, aos interessados e aos responsáveis arrolados nestes autos
i)  encaminhar cópia da deliberação, bem como do relatório e do voto que a fundamentarem, ao Procurador-Chefe da Procuradoria da República em Goiás, nos termos do § 3º do art. 16 da Lei 8.443/1992 c/c o § 7º do art. 209 do Regimento Interno do TCU, para adoção das medidas que entender cabíveis."

8.1. Karine Frannpton de Carvalho e outros, representando RDO Engenharia Ltda.  
8.2. Robson Cavalcanti da Costa (18.131/OAB-GO), representando Eider Magno Divino dos Santos.

Procurador Marinus Eduardo De Vries Marsico.

TOMADA DE CONTAS ESPECIAL. REPASSE DE RECURSOS DA UNIÃO A MUNICÍPIO, MEDIANTE CONVÊNIO, PARA OBRA DE DRENAGEM DE ÁGUAS PLUVIAIS. NÃO CUMPRIMENTO DA FINALIDADE DO CONVÊNIO. CONTAS IRREGULARES. DÉBITO. MULTA.

TOMADA DE CONTAS ESPECIAL (TCE)

Secretaria de Controle Externo de Tomada de Contas Especial (Secex-TCE).

Em exame tomada de contas especial instaurada pelo Ministério da Integração Nacional (MI) - atual Ministério do Desenvolvimento Regional (MDR) -, em decorrência do comprometimento da funcionalidade do objeto no Convênio 700378/2008, celebrado com o município de Piracanjuba/GO para drenagem de águas pluviais no Setor Norte e Rua Eloy Pimenta. 
2.	No âmbito deste Tribunal, foram citados o ex-prefeito Ricardo de Pina Cabral (gestão 2009 a 2012) ; Eider Magno Divino dos Santos Silvio - Secretário de obras do município; José Welinton Silva Moreira - fiscal de obras; SOS Construções e Saneamento Ltda.; e RDO engenharia Ltda. A conduta de cada um dos responsáveis está discriminada no relatório precedente. 
3.	Não obstante a regular citação, Ricardo de Pina Cabral e a empresa Construtora SOS Construções e Saneamento Ltda. permaneceram silentes, configurando-se a sua revelia, para todos os efeitos, nos termos do art. 12, § 3º, da Lei 8.443/1992.
4.	Em suas alegações de defesa, Eider Magno Divino dos Santos, que declarou ao MI a completa realização da obra, para fins de prestação de contas à União, sem que a obra estivesse sido totalmente concluída, argumentou, em síntese: i) prescrição; ii) que a declaração teria sido praticada com respaldo em pareceres técnicos; iii) que o débito deve referir-se apenas aos serviços não executados, correspondentes a R$ 155.649,18, e não sobre o total repassado.
5.	José Welinton Silva Moreira, citado pela atestação indevida de termos de medição de serviços e obras não executados, nega a autoria na aprovação da terceira medição, alegando que não reconhece como sua as assinaturas referentes àquela etapa. Argumenta ainda que nunca exerceu qualquer função na Secretaria de Obras e que não era subordinado ao Secretário Eider Magno no período da execução do convênio. Sustenta também que as bocas de lobo, num total de 28 unidades, teriam sido executadas pela RDO Engenharia Ltda., assim como os ramais de ligação aos poços de visita e a estrutura de lançamento, fatos que proporcionaram funcionalidade à obra.
6.	A empresa RDO Engenharia Ltda., citada pelo recebimento indevido de recursos por serviços não executados, alegou, resumidamente: i) necessidade de que seja assegurado o devido processo legal e exclusão de sua responsabilidade, uma vez que sua subcontratação teria sido realizada sob o manto da legalidade, conforme art. 72 da Lei 8.666/93; ii) impossibilidade temporária de execução do objeto, considerando que a execução das obras de drenagem pluvial dependiam da conclusão pontual dos serviços precursores de pavimentação das áreas a serem servidas - os quais seriam objeto de outro convênio; iii) necessidade de antecipação dos pagamentos dos serviços não executados à época (construção de algumas bocas de lobo e seus dissipadores) , ante a iminente devolução do saldo do convênio, que 'geraria o risco maior e definitivo, da falta de funcionalidade completa das obras realizadas'; iv) conclusão do objeto, com toda sua funcionalidade, conforme demonstrariam declarações emitidas pelo engenheiro José Welinton e pela própria empresa, material fotográfico, como notas fiscais de compra de materiais para a obra.
7.	As alegações dos responsáveis foram rejeitadas pela Secex-TCE, com o aval do Ministério Público junto ao TCU (MPTCU) , que propôs julgar irregulares as contas dos responsáveis, condenando-os solidariamente em débito e aplicando-lhes a multa prevista no art. 57 da Lei 8.443/1992.
8.	Manifesto minha concordância com o encaminhamento uniforme proposto nos autos e acolho os fundamentos utilizados como razões de decidir.
9.	De fato, não merecem prosperar as alegações do ex-secretário de obras de município, Eider Magno Divino dos Santos Silvio. Conforme jurisprudência desta Corte, exposta no relatório precedente, pareceres técnicos ou jurídicos não vinculam os gestores, os quais têm obrigação de analisar a correção e a suficiência do conteúdo desses documentos. No tocante à funcionalidade da obra, vistorias promovidas pelo MI, corroboradas pelo Parecer Técnico RPZ 020/2014, registraram, conforme analisou a Secex-TCE, que a assertiva do recorrente não pode ser acolhida, razão pela qual o responsável deve ser debitado pelo valor total repassado ao município e não somente pela parcela não executada.
10.	No tocante à alegada prescrição, complemento os fundamentos trazidos pela unidade instrutiva com a transcrição do trecho a seguir, extraído do Acórdão 1844/2019-TCU-Plenário, de relatoria do Ministro Benjamim Zymler, o qual expõe recente entendimento deste Tribunal sobre o tema:
5.2. Os argumentos da recorrente não merecem prosperar, considerando que é pacífico o entendimento jurisprudencial no sentido de que as ações de ressarcimento no âmbito do TCU são imprescritíveis, mesmo após o RE 852.475 em relação ao MS 26.210 (Acórdão 214/2018-TCU-Plenário, relatoria do Ministro Vital do Rêgo, 2.657/2017-Plenário, relatoria do Ministro Augusto Nardes, 2.583/2017-Plenário, relatoria do Ministro José Mucio, 8.654/2017-1ª Câmara, relatoria do Ministro Bruno Dantas) .
5.3. A respeito do precedente da Suprema Corte, registre-se que esse argumento recursal também foi rechaçado pelo MP/TCU em sede de recurso de reconsideração (peça 134, p. 3) . Não sem razão, como será demonstrado a seguir. 
5.4. No âmbito do RE 852.475, o então relator, Ministro Teori Zavascki, assinalou que no RE 669.069, também de sua relatoria, o STF reconheceu a repercussão da matéria no sentido de que 'é prescritível a ação de reparação de danos à Fazenda Pública decorrente de ilícito civil'. 
5.5. Contudo, essa tese não alcançou prejuízos que decorram de atos de improbidade administrativa, espécie de ilícito civil, regidos pela Lei 8.429/1992, ou os de direito penal, que permanecem, portanto, imprescritíveis.
5.6. Dessa decisão, o Procurador-Geral da República, Rodrigo Janot, opôs embargos de declaração. Em 16/6/2016, o STF rejeitou os embargos, mas se posicionou, em especial, quanto à delimitação do alcance do julgado:
a) a tese da prescritibilidade alcança somente os atos danosos ao erário que violem normas de direito privado, como, por exemplo, acidentes de trânsito provocados por agentes públicos ou privados que causem dano ao erário;
b) a prescritibilidade da pretensão de ressarcimento ao erário em face de agentes públicos por ato de improbidade administrativa, objeto do Tema 897 de repercussão geral, ou atos cometidos no âmbito de relações jurídicas de caráter administrativo, não foi alcançada pela tese da prescritibilidade fixada no julgado embargado;
c) a tese firmada no julgamento do MS 26.210/DF (prescrição de ressarcimento fundado em título oriundo de tribunal de contas) encontra-se pendente de apreciação definitiva nos autos do RE 636.886.
5.7. Em 13/5/2016, o então relator do RE 636.886, Ministro Teori Zavascki, assim se manifestou:
3. Não se desconhece que, ao apreciar o MS 26.210 (Rel. Min. RICARDO LEWANDOWSKI, Tribunal Pleno, DJe de 10/10/2008) , impetrado contra acórdão do TCU proferido em tomada especial de contas, este STF assentou a imprescritibilidade de pretensão de ressarcimento ao erário análoga à presente. No entanto, no julgamento do já citado RE 669.069, houve manifestações dos juízes desta Corte em sentido aparentemente diverso do fixado no precedente, formado quando a composição do Supremo era substancialmente diversa. Em face disso, incumbe submeter novamente à análise do Plenário desta Corte, sob a sistemática da repercussão geral, o alcance da regra estabelecida no § 5º do art. 37 da CF/88, relativamente a pretensões de ressarcimento ao erário fundadas em decisões de Tribunal de Contas. 4. Diante do exposto, manifesto-me pela existência de repercussão geral da questão suscitada.
5.8. Foi então firmado o seguinte tema de repercussão geral (Tema 899) : 'Possui repercussão geral a controvérsia relativa à prescritibilidade da pretensão de ressarcimento ao erário fundada em decisão de Tribunal de Contas'.
5.9.  A esse respeito, por meio da Petição/STF 34.087/2016, o TCU solicitou a habilitação no RE 636.886, na qualidade de amicus curiae, o que foi deferido pelo Relator, Ministro Teori Zavascki, em decisão de 29/9/2016. O então Ministro do STF determinou a suspensão do processamento de todas as demandas pendentes em tramitação no território nacional, mas exclusivamente aquelas em que esteja em debate a prescrição do pedido de ressarcimento ao erário baseado em título de Tribunal de Contas. 
5.10. Ocorre que, em 22/3/2017, o Ministro Alexandre de Moraes foi nomeado novo relator do RE 636.886, o qual permanece pendente de decisão definitiva. 
5.11. Diante desse contexto, ficou mantido o entendimento desta Corte de Contas de que a decisão de suspensão de processamento de demandas em que esteja em debate a prescrição do pedido de ressarcimento ao erário baseado em título do TCU alcança tão somente a fase judicial de cobrança do título extrajudicial exarado com a decisão da Corte de Contas, não atingindo diretamente os processos de contas em trâmite, em face do princípio da independência das instâncias administrativa e judicial. Assim, não procede a alegação de prescrição, remanescendo a imprescritibilidade das ações de ressarcimento movidas pelo Estado contra os agentes causadores de danos ao erário, nos termos nos termos do art. 37, §5º, da CF/1988 e da Súmula 282 do TCU (Acórdão 7930/2018-TCU-Segunda Câmara, relatoria da Ministra Ana Arraes, 4053/2018-2ª Câmara, relatoria do Ministro Augusto Nardes, 2860/2018-2ª Câmara, relatoria do Ministro Aroldo Cedraz, 1889/2018-2ª  Câmara, relatoria do Ministro Augusto Nardes, 1.497/2018-1ª Câmara, relatoria do Ministro Benjamin Zymler, 2.657/2017-Plenário, relatoria do Ministro Augusto Nardes) .
5.12. Ressalta-se que a TCE possui natureza de ação de ressarcimento aos cofres públicos por malversação de recursos sob a competência fiscalizadora do TCU, sem prejuízo de eventual apenação com fundamento nos artigos 57 ou 58 da Lei Orgânica/TCU. 
5.13. Não há que se confundir, portanto, a imputação de débito (natureza de ação de ressarcimento) com um de seus potenciais efeitos (aplicação de multa) , que possui natureza punitiva e tem prescrição de 10 anos, conforme incidente de uniformização de jurisprudência decidido no Acórdão 1441/2016-TCU-Plenário.
11.	As alegações trazidas por José Welinton Silva Moreira tampouco merecem acolhida. O responsável alega que não reconhece como suas as assinaturas apostas no termo de aprovação da terceira medição, sem apresentar nenhuma comprovação nesse sentido. Não obstante, conforme averiguou a unidade técnica, as assinaturas que constam em documentos de processo são bem semelhantes à assinatura posta em seu recurso. Embora não se possa afirmar exatamente que haja identidade entre as assinaturas, como concluiu a unidade técnica, não cabe a este Tribunal fazer tal averiguação, mas sim ao recorrente, apresentar laudo grafotécnico idôneo para comprovar sua alegação (este entendimento alinha-se a precedentes deste TCU, a exemplo dos Acórdão 2090/2018-TCU-Plenário, de relatoria do eminente ministro José Mucio, e 2.656/2017-Plenário, de minha relatoria) . Os demais argumentos do recorrente também não se sustentam, conforme analisado na instrução da Secex-TCE.
12.	Por fim, também não merecem guarida as alegações de defesa da RDO Engenharia Ltda. Conforme bem analisou a unidade técnica, não foram questionadas a contratação ou a subcontratação no oficio encaminhado à empresa e o devido processo legal está assegurado, considerando que a RDO foi devidamente citada nos termos legais e regimentais. 
13.	Quanto ao cerne da sua responsabilização, referente ao recebimento indevido da totalidade de recursos, sem que os serviços fossem integralmente executados, culminando com o comprometimento da funcionalidade do objeto do Convênio, a impossibilidade temporária de entrega de partes do serviço não pode ser justificativa para seu recebimento antecipado, conforme bem analisado pela Secex-TCE. 
14.	Os vários documentos mencionados no relatório precedente comprovam que, apesar de ter recebido o pagamento em 2009 e início de 2010, até 2014 as obras não haviam sido entregues. Conforme vasta jurisprudência apresentada pela unidade técnica no relatório precedente, antecipações somente são aceitas por esta Corte em situações excepcionais, devidamente comprovado o interesse público e obedecidos os critérios expressamente previstos pela legislação que rege a matéria, o que não se verificou no caso presente.
15.	Por fim, também não merecem acolhida as alegações de que a funcionalidade da obra estaria atendida no momento presente. Além da fragilidade da documentação apresentada, conforme bem analisou a unidade instrutiva, a funcionalidade da obra, caso complementada de fato, deveria ser atestada pelo órgão repassador, que carece de amparo regulamentar para tal providência. Há que se considerar ainda que não foi apresentada comprovação de saneamento de todas as pendências e que as notas fiscais apresentadas não demonstram correlação com o convênio em questão. Ainda que se admitisse a execução das obras e sua funcionalidade, não há como se extrair das alegações de defesa o nexo de causalidade entre os recursos eventualmente despendidos e os valores repassados pelo convênio.
16.	Vê-se, portanto, que as alegações de defesa apresentadas não foram capazes de elidir as irregularidades apontadas nos ofícios citatórios. Dessa forma, e ante a impossibilidade de se reconhecer a boa-fé dos gestores e demais responsáveis, reitero minha concordância com o encaminhamento uniforme proposto nos autos no sentido de julgar as contas dos responsáveis irregulares, com sua condenação em débito e aplicação de multa, com fundamento no art. 57 da Lei 8.443/1992.
17.	Destaco, por fim, que embora tenha rejeitado as alegações de defesa, a Secex-TCE reviu entendimento inicial a respeito dos valores a serem debitados às empresas, concluindo que os mesmos restringem-se ao montante de R$ 155.649,18, referentes aos serviços não executados ao tempo do convênio. Os ex-gestores e o engenheiro responsável pela fiscalização da obra, porém, devem responder pelo valor total repassado (subtraídos os valores devidos) , tendo em vista a não funcionalidade da obra, decorrente de suas condutas.
18.	Alinho-me a esse entendimento, porquanto está de acordo com recentes precedentes desta Corte de Contas, a exemplo do Acórdão 5305/2019-TCU-Segunda Câmara, de relatoria do ministro-substituto Marcos Bemquerer Costa, do qual se extrai o seguinte enunciado:
A empresa contratada pelo convenente não está juridicamente vinculada aos termos do convênio, e sim ao contrato administrativo firmado para prestação dos serviços ou execução do empreendimento. Ela não tem a obrigação de assegurar o cumprimento dos objetivos do convênio, mas de realizar e entregar o objeto acordado no contrato, podendo ser responsabilizada somente se for comprovado que deixou de executar serviços em face de valores recebidos para tanto.
Ante o exposto, VOTO por que este Tribunal adote a minuta de acórdão que trago à apreciação.
TCU, Sala das Sessões Ministro Luciano Brandão Alves de Souza, em 8 de outubro de 2019.
Ministro JOÃO AUGUSTO RIBEIRO NARDES 
Relator